臺灣高等法院高雄分院刑事判決
111年度上易字第395號
上  訴  人  
即  被  告  董健行



上列上訴人即被告因妨害名譽案件，不服臺灣橋頭地方法院111
年度易字第63號，中華民國111年6月17日第一審判決（起訴案號
：臺灣橋頭地方檢察署110年度偵字第3349號），提起上訴，本
院判決如下：
    主  文
上訴駁回。
    事  實
一、乙○○於民國110年1月3日18時27分許，在「ＯＯ粥品麵食」崇
    德店(下稱本案店家，址設高雄市○○區○○路000號)，因取餐
    順序與店員甲○○發生爭執，竟基於公然侮辱之單一犯意，於
    本案店家門口此一不特定多數人得以共見共聞之公共場所，
    接續以「操你媽個逼」、「雜種」等語辱罵甲○○，足以貶損
    甲○○之人格與社會評價。
二、案經甲○○訴由高雄市政府警察局左營分局報告臺灣橋頭地方
    檢察署檢察官偵查起訴。
    理  由
一、證據能力：
    按被告以外之人於審判外之言詞或書面陳述，屬傳聞證據，
    原則上不得作為證據；惟按被告以外之人於審判外之陳述，
    雖不符刑事訴訟法第159條之1至第159條之4之規定，而經當
    事人於審判程序同意作為證據，法院審酌該言詞陳述或書面
    陳述作成時之情況，認為適當者，亦得為證據，刑事訴訟法
    第159條第1項、第159條之5第1項分別定有明文。查本判決
    所引用屬於傳聞證據之部分，均已依法踐行調查證據程序，
    且檢察官、上訴人即被告乙○○（下稱被告）於本院審理時，
    均明示同意有證據能力（見本院卷第131、207頁），基於尊
    重當事人對於傳聞證據之處分權，及證據資料愈豐富愈有助
    於真實發現之理念，本院審酌該等證據作成時情況，並無違
    法取證之瑕疵，且無顯不可信之情形，以之作為證據應屬適
    當，自均有證據能力。
二、訊據被告矢口否認有何公然侮辱犯行，辯稱：當時係告訴人
    甲○○先對其罵「操你媽個逼」，其只是質問告訴人何以罵「
    操你媽個逼」，可能證人聽到就以為係其出言辱罵告訴人，
    又苟非告訴人先對其辱罵，並作勢毆打，證人鍾Ｏ卿又何須
    向被告道歉，甚至本案店家事後還懲處告訴人？本案不能僅
    以證人等人前後供述不一的證詞，以及僅有3分鐘之監視錄
    影畫面就認定被告有公然侮辱之犯行，請為被告無罪諭知云
    云。經查：
　㈠被告於上開時間，在本案店家因取餐順序問題，而與告訴人
    發生口角爭執之事實，業據證人即告訴人甲○○（下稱告訴人
    ）、證人即現場目擊證人高Ｏ富、鍾Ｏ卿（原名鍾Ｏ辰）、王Ｏ
    龍分別於警詢、偵訊及原審審理時均證述明確（詳警卷第5
    至15頁；偵卷第71至72、99至101、125至126頁；原審易卷
    第74至88、129至148頁)，且有高雄市政府警察局左營分局
    文自派出所110年4月6日職務報告暨所附案發現場監視器錄
    影畫面翻拍照片（詳偵卷第31至33頁）附卷可稽，且為被告
    所不爭執，堪可認定。
　㈡又被告於本案店家門口，接續以「操你媽個逼」、「雜種」
    等語辱罵告訴人甲○○之事實，業據告訴人迭於偵查、原審審
    理時證稱：當時被告因取餐順序問題找其理論，且要求退費
    ，店家已同意退費，然被告仍邊走邊對其罵「操你媽個逼」
    、「雜種」；其並未罵被告，而是反問被告在「操誰家媽的
    逼」等語明確（參偵卷第71至72頁，原審卷第75至76頁)，
    佐以告訴人於案發後相隔2日之110年1月5日，即向警方報案
    並對被告提出妨害名譽之告訴（見警卷第5-7頁)，而警方受
    理告訴人之提告後，方於110年1月10日通知被告到案說明（
    參警卷第2頁)，可見告訴人係在案發後不久之時間，即主動
    向警方指訴遭被告公然侮辱之事，而非遭被告提告後為卸責
    方反指遭被告侮辱。是從告訴人於案發後之反應，已可見其
    所述應非空言指摘。
　㈢又告訴人之告訴，係以使被告受刑事訴追為目的，是其陳述
    是否與事實相符，仍應調查其他證據以資審認，即藉由補強
    證據之存在，以增強或擔保告訴人陳述之證明力。本件除告
    訴人上開證述外，尚有如下之補強證據：
　  ⒈證人高Ｏ富（同為本案店家員工之現場目擊者）於偵查、原
      審審理時證稱：當天因取餐順序問題，有親耳聽到被告對
      告訴人罵「操你媽個逼」、「雜種」，告訴人並未罵被告
      ，僅一直對被告說「你在操誰媽個逼」等語（參偵卷第12
      5至126頁，原審易卷第81至83頁)。
　  ⒉證人鍾Ｏ卿（同為本案店家員工之現場目擊者）於警詢時證
      稱：被告在案發時因取餐先後順序有所不滿，告訴人表示
      可以退費後，被告不滿告訴人之服務態度，並表示店家應
      解雇告訴人，且不斷罵「操」，告訴人反問「你在操誰」
      後，伊就去向被告道歉並將告訴人拉開，最後被告要離開
      前尚大罵「操你媽的逼」，過程中告訴人並未罵被告等語
      （參偵卷第100至101頁，原審易卷第130至141頁)。
　  ⒊證人王Ｏ龍（為本案店家隔壁店家之員工）於警詢時證稱：
      其當時在案發現場隔壁之鹹酥雞店上班，不知隔壁本案店
      家何以起爭執，就聽到被告大罵告訴人「操你媽個逼」，
      告訴人即反問被告在罵誰並上前質問被告，而經本案店家
      另一員工拉回櫃台內，其還聽到被告罵告訴人「雜種」，
      並未聽到告訴人罵被告，且其與告訴人僅是因工作地點在
      隔壁而認識，並無私交等語等語（參警卷第14頁，原審易
      卷第148頁）。
　  ⒋觀諸上開證人之證述，針對案發過程中被告與告訴人發生
      爭執之起因，以及被告曾辱罵告訴人「操你媽個逼」、「
      雜種」等話語，暨告訴人僅是以被告所罵之言詞反質問被
      告等節，其等所證述之內容均大致相同，與告訴人前揭所
      述亦互核相符，審酌上開證人與被告均不相識，亦無宿怨
      ，且案發後不久，告訴人亦已不在本案店家工作，故上開
      證人實無須甘冒偽證風險，為迴護告訴人而對被告為不利
      之證詞；更遑論本件不僅本案店家之員工（即證人高Ｏ富
      、鍾Ｏ卿）目擊案發過程後與告訴人證詞一致，就連案發
      現場之隔壁店家員工（即證人王Ｏ龍），亦在場聽聞並為
      相同之證述，足認告訴人上開證述不僅可信，且有充分之
      證據以資補強，堪信為真實。
　㈣至被告雖以前揭詞情置辯，惟查：
　  ⒈被告雖辯稱當時係告訴人先對其罵「操你媽個逼」，其只
      是質問告訴人何以罵「操你媽個逼」，可能證人聽到就以
      為係其出言辱罵告訴人云云。然證人高Ｏ富、鍾Ｏ卿、王Ｏ
      龍均已證稱：過程中告訴人並未罵被告等語，已如上述，
      故被告上開所辨，已乏證據支持。
　  ⒉被告又辯稱：若非告訴人先對其辱罵，並作勢毆打，鍾Ｏ卿
      又何須向被告道歉，甚至本案店家事後還懲處告訴人云云
      ，對此，證人鍾Ｏ卿於原審審理時證稱：其因擔心得罪客
      人，且現場還有其他客人在場，才一直向被告道歉，公司
      也是因為告訴人當時態度不佳因此做出懲處等語（參原審
      易卷第134、140頁)，衡酌本案店家基於以客為尊之立場
      ，認告訴人在案發時與被告起爭執有所不當而加以懲處，
      與常情並無相違之處，此與告訴人是否辱罵被告，並無關
      聯；而證人鍾Ｏ卿同樣基於客戶至上之考量，在案發當下
      向被告致歉，亦僅係其服務態度之展現，在無其他證據佐
      證之情形下，當無從以此遽而推認案發時係告訴人片面辱
      罵被告，故被告此部分所辯，亦不足為其有利之認定。
　  ⒊被告又辯以：證人高Ｏ富、鍾Ｏ卿、王Ｏ龍之證詞前後不一，
      顯係迴護告訴人云云。然上開證人對於被告曾辱罵告訴人
      「操你媽個逼」、「雜種」等語，及告訴人僅是以被告所
      罵之言詞反質問被告，所證述之內容均大致相符一節，已
      經本院說明如前，參酌上開證人各係本案店家或隔壁店家
      之員工，於案發時尚需忙碌自身之餐飲工作，面對與己無
      關之糾紛，忙碌之餘未多加注意被告辱罵告訴人時之前言
      後語，衡情實屬正常，更遑論其等於原審審理作證時（即
      111年4月、5月)，距離本件案發時間已長達1年以上，又
      焉能期待其等可憶起被告與告訴人爭執過程之細節，自無
      從以此即認上開證人作證時均係刻意構陷被告。是被告指
      摘上開證人證詞之可信度，亦不足採。
　　⒋此外，被告又指稱本件案發過程長達20分鐘，然警方卻僅
      調閱3分鐘之監視錄影畫面，顯然對被告不利云云。然本
      案店家之監視錄影檔，僅有動作而無聲音一節，有高雄市
      政府警察局左營分局文自派出所110年4月6日職務報告暨
      所附監視器畫面在卷可佐（參偵卷第31至33頁），因本件
      係言語所為之公然侮辱案件，而本案店家之監視錄影器既
      無錄音功能，則上開無聲之監視錄影畫面即無從為被告有
      利、不利之認定，且與上開監視錄影檔案之長度無關；況
      原審亦未援引上開監視錄影畫面作為告訴人上開所證之補
      強證據，故被告爭執上開監視錄影檔案之長度云云，亦難
      憑取。　　
　㈤按當事人、代理人、辯護人或輔佐人聲請調查之證據，法院
    認為不必要者，得以裁定駁回之。下列情形，應認為不必要
    ：一、不能調查者。二、與待證事實無重要關係者。三、待
    證事實已臻明瞭無再調查之必要者。四、同一證據再行聲請
    者。刑事訴訟法第163條之2定有明文。本件被告雖聲請傳喚
    證人高Ｏ富、鍾Ｏ卿、王Ｏ龍、店長呂Ｏ燕到庭，惟證人高Ｏ富
    、鍾Ｏ卿、王Ｏ龍於原審審理時均已到庭接受被告之對質詰問
    等情，有上開證人之審判筆錄附卷可按（參原審易卷第80、
    128、141頁），是被告此部分之主張，顯係就同一證據再行
    聲請，依上開規定即無調查之必要。另證人呂Ｏ燕部分，因
    案發時呂Ｏ燕並未在場見聞，故被告此部分之聲請，與本案
    事實已無重要關係，且有關監視錄影畫面、告訴人何以受懲
    處等節何以無從為被告有利之認定一節，均經本院說明如前
    ，是本案事實已臻明瞭應無再行傳喚證人呂Ｏ燕之必要，是
    被告上開所請，亦難憑取。
　㈥綜上所述，本件事證已臻明確，被告所辯，均不可採，其有
    事實欄所示犯行，洵堪認定，應依法論科。
三、論罪及上訴之論斷：
　㈠按侮辱與誹謗，雖同在侵害個人之名譽，但實不相同，舉凡
    未指定具體事實，而僅為抽象之謾罵者，為侮辱；反之，如
    對於具體之事實，有所指摘，而損及他人名譽者，則為誹謗
    。再按所謂侮辱者，乃對他人為輕蔑表示之行為，使他人在
    精神上、心理上有感受到難堪或不快之虞者，足以貶損特定
    人之聲譽而言。本件被告有事實欄所示對告訴人辱罵「操你
    媽個逼」、「雜種」等語，均如前述，衡酌該些用語均係未
    指涉具體事實之抽象性謾罵，在社會通念及口語意義上係對
    他人人格之貶損辱詞，亦係對他人道德負面評價，足以令人
    感到難堪、不快，屬污蔑他人人格之用語，對於在旁見聞者
    亦能體認陳述人係以該言語作人身攻擊。是被告此部所為顯
    足使告訴人感覺人格遭受攻擊，亦足以貶損告訴人之人格及
    社會評價，自符合「侮辱」之要件無訛。又本件案發地點係
    本案店家門口，係店家顧客人來人往之處，確為不特定多數
    人得以共見共聞之公共場所，被告所為自亦符合刑法第309
    條第1項所規定「公然」之構成要件。
  ㈡核被告所為，係犯刑法第309條第1項之公然侮辱罪。被告本
    件雖以複數言詞辱罵告訴人，然係基於單一之公然侮辱故意
    ，於密接時間、地點內反覆實施，侵害同一法益，各行為之
    獨立性極為薄弱，依一般社會健全觀念，難以強行分開，在
    刑法評價上應視為數個舉動之接續實施，合為包括之一行為
    予以評價，僅論以單一之公然侮辱罪。
  ㈢原審認被告罪證明確，並審酌被告與告訴人原素不相識，竟
    不知應理性溝通，即以事實欄所示言詞辱罵告訴人，侵害告
    訴人之人格與社會評價，實值非難；另衡諸被告本件犯行係
    因取餐順序問題發生口角之犯罪動機，以及其係於告訴人之
    工作地點即本案店家門口，在其他顧客及告訴人之同事面前
    對告訴人口出上開侮辱言詞，其所為對告訴人之工作勢必亦
    會產生相當程度之不良影響；另再斟酌被告於案發前曾因妨
    害風化、傷害等案件遭法院判處罪刑確定之前科素行，以及
    其犯後否認犯行且未與告訴人達成和解以賠償其犯罪所生損
    害之犯後態度；兼衡告訴人當庭請求從重量刑之意見，以及
    被告自承大學肄業之智識程度、目前退休並仰賴房屋租金維
    生、未婚並有2名未成年子女、與子女之母親及其子女同住
    之家庭生活狀況等一切情狀，量處拘役10日，並諭知如易科
    罰金以新臺幣（下同）1,000元折算1日。經核原判決認事用
    法，核無不合，量刑亦已斟酌刑法第57條各款所列情狀，而
    未逾越法定範圍，亦未濫用其職權，應屬適當。被告上訴意
    旨猶執前詞否認犯罪，指摘原判決不當，為無理由，應予駁
    回。
四、又上訴得對於判決之一部為之。對於判決之一部上訴者，其
    有關係之部分，視為亦已上訴。但有關係之部分為無罪、免
    訴或不受理者，不在此限。刑事訴訟法第348條第1、2項定
    有明文。本件原審所為不另為無罪諭知部分，因未據當事人
    上訴，自不屬於本案上訴範圍，本院自毋須審理，附此敘明
    。
據上論斷，應依刑事訴訟法第368條，判決如主文。
本案經檢察官鄭子薇提起公訴，檢察官陳俊宏到庭執行職務。
中　　華　　民　　國　　111 　年　　11　　月　　24　　日
                  刑事第五庭    審判長法  官  簡志瑩
                                      法  官  唐照明
                                      法  官  王俊彥
以上正本證明與原本無異。
不得上訴。
中　　華　　民　　國　　111 　年　　11　　月　　24　　日
                                      書記官  郭蘭蕙
附錄本判決論罪科刑法條：
刑法第309條
公然侮辱人者，處拘役或九千元以下罰金。
以強暴犯前項之罪者，處一年以下有期徒刑、拘役或一萬五千元
以下罰金。